台灣士林地方法院刑事判決　　　　　　　　　　　　　　八十九年度自字第三四號
　　自　訴　人　丙○○
　　被　　　告　乙○○
右列被告因誣告案件，經自訴人提起自訴，本院判決如左：
    主      文
乙○○意圖他人受刑事處分，向該管公務員誣告，處有期徒刑陸月。
    事      實
一、乙○○為丙○○之侄女婿，乙○○曾於民國八十二年、八十三年間任職於丙○○
    之夫甲○○在台北縣樹林鎮○○街四十八號所開設之帝榮工業有限公司（下稱帝
    榮公司），同年七月七日偕同丙○○至桃園縣龜山鄉○○路○段一一七號新竹區
    中小企業銀行（現改制為新竹銀行）龜山分行迴龍辦事處（下稱新竹銀行），以
    其名義開設定期存款帳戶，並存入新台幣（下同）三百萬元，期間一年。復於同
    月二十三日再度與甲○○同至台北市第三信用合作社（現改制為誠泰銀行，下稱
    誠泰銀行）開設活期儲蓄存款帳戶（000－00－000000－0號）。詎
    乙○○竟意圖丙○○受刑事處分，先於八十六年九月二十四日向財政部台灣省北
    區國稅局淡水稽徵所（下稱國稅局）檢舉，主張其未曾在新竹銀行開設任何帳戶
    ，亦未取得任何利息所得，該帳戶應係帝榮公司人員以其任職該公司期間所交付
    供申辦勞工保險之身分證及印章而虛偽開設，該銀行於填具八十四年度利息扣繳
    憑單時，誤為申報乙○○有二十三萬二千六百二十九元之存款利息之所得，損及
    其權益等語，嗣經國稅局於同年十一月二十日函復該次開戶有乙○○之身分證影
    本、開戶存單印鑑卡為證，難認有何虛報、漏稅情事後。乙○○竟於同年十二月
    五日具狀向台灣板橋地方法院檢察署（下稱板橋地檢署）提出告訴，虛構丙○○
    意圖逃漏稅捐，未經乙○○之同意，於前揭時地盜用乙○○為辦理勞保而寄放在
    丙○○處之印章及身分證，且偽簽乙○○之姓名及偽蓋乙○○之私章，而開設前
    揭新竹銀行定期存款帳戶，並存入三百萬元，進而向國稅局虛報乙○○於八十三
    年度、八十四年度各有二十五萬三千八百四十七元及二十三萬二千六百二十九元
    之存款利息收入，損害其權益等語，該案經該檢察署呈由台灣高等法院檢察署核
    轉台灣桃園地方法院檢察署（下稱桃園地檢署），而經檢察官以丙○○涉犯刑法
    第二百十六條、第二百十條行使偽造私文書、稅捐稽徵法第四十一條逃漏所得稅
    等罪嫌提起公訴（八十七年度偵字第六六三六號），嗣經台灣桃園地方法院（下
    稱桃園地院）以前揭新竹銀行帳戶開戶所用印章，與乙○○申辦勞保所用之印章
    不同為由，判決丙○○無罪後，乙○○復承前開誣告之單一犯意，於八十八年九
    月十四日更具狀擴大虛構前揭誠泰銀行之帳戶亦遭丙○○夫妻冒名虛設等語，請
    求檢察官提起上訴，嗣經高等法院判決丙○○無罪（八十八年度上訴字第四五五
    七號），並於判決中詳述前揭帳戶均須乙○○本人親自到場始得開設，並無證據
    足以證明丙○○有何偽造文書或以詐術逃稅之犯行後，乙○○仍不肯罷休，於八
    十九年十二月十七日再度請求檢察官提起上訴。
二、案經自訴人提起自訴。
    理      由
一、查本件被告乙○○與自訴人丙○○及自訴人之配偶甲○○三人間，自八十一年間
    起迄今有關以被告名義開立銀行帳戶者有三：１、八十一年六月二十三日在誠泰
    銀行開設定期存款帳戶，存入三百萬元，期間十三個月，自同日起至八十二年七
    月二十三日止。２、八十二年七月二十三日在誠泰銀行另以被告名義開設活期儲
    蓄存款帳戶（000－00－000000－0號）。３、八十二年七月七日在
    新竹銀行開立定期存款帳戶，存入三百萬元，期間一年。
    又本院將上述１、２、３帳戶開戶存款之印鑑卡所留存之印鑑文相互比對，該三
    印鑑文均如出一轍，應出自同一印章，有卷附印鑑卡可按。又上述１之帳戶，係
    經被告同意，其與甲○○同去辦理，當時是被告親自書寫開戶資料並簽名、蓋章
    ，已為被告所坦承在卷。再該定期存款於八十二年七月二十三日屆期領出後，當
    日即存入上述２所示被告在誠泰銀行之活期儲蓄存款帳戶，然後於同日幾乎全數
    領出（僅餘一○○元），此後該帳戶即無任何交易往來資料，有誠泰銀行八十九
    年三月四日誠泰銀（儲）字第八九○三○四號函在卷可憑。另自訴人於八十二年
    七月七日自甲○○在華南銀行000000000000號綜合存款帳戶轉出四
    百萬元至其員工吳哲民在新竹銀行帳戶，然後將其中三百萬元轉入被告在同銀行
    上述３之帳戶內，原定期間一年，屆期續存一年，至八十四年七月七日期滿結清
    ，復將該三百萬元轉入蔡許美麗名下帳戶定存一年，有新竹銀行迴龍分行八十九
    年七月十三日竹企銀迴龍字第八五五號函及所附存款資料、甲○○存摺各影本乙
    件在卷可稽，此合先敘明。
二、訊據被告對於自訴人或自訴人之配偶甲○○以其名義開設前揭三帳戶存入款項，
    及八十六年九月二十四日向國稅局檢舉，主張其未曾在新竹銀行開設任何帳戶，
    該帳戶係帝榮公司人員假冒其名義，虛偽開設，嗣經國稅局函復該次開戶有被告
    之身分證影本、開戶存單印鑑卡為證，難認有虛報、漏稅情事後，又於同年十二
    月五日向板橋地檢署提出前述告訴，嗣經桃園地院、高等法院先後判決無罪後，
    復分別具狀請求檢察官提起上訴之事實，固供承不諱，惟矢口否認有何誣告犯行
    ，辯稱：八十一年六月二十三日因甲○○欲避稅，伊礙於親屬情面，固曾與甲○○同去誠泰銀行辦理上述１之帳戶，當時是伊親自書寫開戶資料並簽名蓋章，然
    爾後之八十二年七月七日、二十三日先後在新竹銀行、誠泰銀行所開設上述２、
    ３帳戶，則均係自訴人夫妻假冒伊名義，盜蓋伊印章虛設，伊未授權，更無前往
    該二銀行辦理開戶及存款之情事，此從上述２、３之開戶資料上字跡及簽名與上
    述１之帳戶開戶資料上之字跡及簽名不同可稽。又伊於八十二年三月間即自帝榮
    公司離職，且其與自訴人夫妻不歡而散，並無同意渠等以其名義開設帳戶之可能
    ，且其名下有多筆不動產，經濟狀況良好，並無由自訴人提供資金增加信用之必
    要，且其事後亦未曾向前述二銀行申請財力證明，及八十二年五月間其尚且可駕
    車全家出遊，同年十月尚可親寫購車預約單，顯見伊無由自訴人或他人代書開戶
    資料及簽名之必要，足認上述２、３帳戶均係自訴人擅自以伊名義開設，伊前揭
    指訴內容均與事實相符，並無誣告行為云云。
三、按刑法第一百六十九條第一項所定誣告罪，係指意圖使他人受刑事或懲戒處分向
    該管公務員誣告者，此觀該條項之規定甚明。本件首應探究者，係被告指訴內容
    是否真實，如為不實，則被告是否因出於誤會或懷疑而為前述指訴二項。經查：
（一）訊之證人即新竹銀行上述３帳戶之承辦人員丁○○：「開戶申請書上是否一定
      本人寫？」，其證稱：「我們通常確定身分無誤後，就會把相關資料交給他們
      去填寫，是何人填寫我們不清楚，忙的時候也無法注意是何人簽名」等語（詳
      見本院九十一年十二月三日訊問筆錄第六頁），參以在銀行實務上，難免遇有
      不識字或不便書寫之民眾，而有由他人或行員代寫之必要，此時自無法強人所
      難，令其親自書寫並簽名，足認依銀行作業程序，申請開設銀行帳戶，並非以
      本人親自書寫並簽名為必要。準此，上述２、３帳戶之開戶資料係由何人書寫
      及簽名，無關閎旨。被告辯稱其於八十二年五月間仍可駕車出遊，及於同年十
      月間親自填寫購車預約單，其無由自訴人代為填寫及簽名必要云云，即於前述
      構成要件並無必然關係，是本件之爭點在於該二帳戶之開設，是否被告親自到
      場乙節。查證人即誠泰銀行承辦人洪淑惠於桃園地院審理時證稱：開戶時必須
      本人親自到場，如本人未到銀行則無法開戶等語在卷（詳見桃園地院八十七年
      度訴字一○○八號第六十七頁），而有關存款戶開戶，必須本人到場，並攜帶
      本人身分證、印章乙情，亦經桃園地院、本院先後函詢新竹銀行，該銀行分別
      以八十九年一月二十九日竹商銀迴龍字第一一○之一號、八十九年三月十四日
      新竹企銀迴龍字第二八八之一號函復在卷，證人丁○○更於九十一年十月十八
      日本院審理時到庭供稱：「（問：自訴人和被告辦開戶時，是否親自前往？）
      按我們作業規定及作業習慣，我是一定會核對本人的身分證，確定是本人來辦
      的，我才會辦理。（問：本件是否是委託別人代辦？）本件依資料來看是本人
      來辦的無誤，因我們會按資料核對後才會蓋章。（問：是否可以委託他人開戶
      ？）一定要本人到場，除非是專案的部分，該部分不是我處理的範圍，我沒辦
      過。（問：開戶時要帶何東西？）身分證正本及印章，一定要本人親自到場」
      等語，且被告之身分證始終由其自己持有，未曾交予自訴人夫妻保管乙情，業
      經被告供承在卷（詳見本院九十一年十二月三日審判筆錄第十一頁），足證上
      述２、３帳戶，確係由被告本人親自到場經證人核對其身分證正本無誤（並留
      存身分證影本）後，始得以辦理開戶存款，至屬明確。被告前雖曾質疑新竹銀
      行可能會給被告方便，未必要求本人到場云云。惟查，自訴人夫妻二人並未與
      新竹銀行有何存款、貸款業務往來等情，有新竹銀行八十九年三月九日竹企銀
      迴龍字第二五九之一號函及八十九年七月四日竹企銀迴龍字第八○九之一號函
      附卷足憑，實難認被告與該銀行有何交情，得以使該銀行違例讓被告以告訴人
      之名義開戶，告訴人執此質疑，亦非可採。參以，自訴人於八十二年七月七日
      以被告名義在新竹銀行開設上述３帳戶後，同時自甲○○在華南銀行存款帳戶
      轉出四百萬元至吳哲民在新竹銀行帳戶，然後將其中三百萬元轉入被告在同銀
      行上述３之帳戶內，定存一年期，屆期續存一年，至八十四年七月七日期滿結
      清，復將該三百萬元轉入蔡許美麗名下帳戶定存一年等情，已如前所述及。
      而吳哲民係帝榮公司離職員工，被告向其借用新竹銀行帳戶轉帳四百萬元，其
      中一百萬元用以還款予吳哲民，當時吳哲民原將存摺及印章交由被告自行前往
      辦理，然因為辦理前開一百萬元之定存，銀行要求其本人到場，其乃再前去申
      辦；另蔡許美麗係被告之姐，因不識字，有關存提款事宜，一向委請被告辦理
      ，但辦理前開三百萬元定存之際，曾被要求親自到場等情，已分據證人吳哲民
      、蔡許美麗到庭證實（詳見高等法院八十八年度上訴字第四五五七號第一百八
      十一、第一百八十二頁），可見新竹銀行於辦理定存事宜，均會要求本人到場
      ，舉輕以明重，開設帳戶更須由被告本人親自到場，不可能僅由自訴人到場即
      可辦理，益證被告指訴稱：伊未到場，上述２、３帳戶係自訴人夫妻不法虛設
      云云，與事實不合，為虛偽不實之指訴。
（二）上述３帳戶自八十二年七月七日開戶迄於八十四年七月七日屆滿結清時共歷時
      二年，期間共有八十三年及八十四年兩年度之利息所得，而八十四年度之利息
      所得扣繳憑單，新竹銀行寄至台北縣淡水鎮○○路一八一巷十三號四樓被告住
      處，有卷附扣繳憑單影本乙紙可按（詳見本院卷自證九），縱如被告所述，該
      帳戶係遭自訴人夫妻冒名虛設，則其至遲於八十四年底、八十五年初應已收到
      八十四年度之扣繳憑單即已知悉，彼時何以未提出異議，竟遲至八十六年九月
      二十四日始向國稅局檢舉未果後，而於同年十二月五日提出告訴主張自訴人偽
      造文書，核與事理不合。自訴人雖辯稱：其住在淡水鎮○○路一八一巷十三號
      「三樓」，扣繳憑單寄到「四樓」，是以伊無法收受。惟查，八十三年度利息
      所得之扣繳憑單亦寄至前開住址，且該年度利息所得扣繳憑單，被告確已收到
      ，已為被告坦承在卷，則八十四年度的利息所得扣繳憑單被告果未收到，已有
      疑義。況且，被告迭自八十六年九月二十四日提出檢舉迄於本院九十一年四月
      二十三日審理時，其間歷經前開偽造文書案件之偵查、審理及本件之開庭調查
      審理，被告未曾聲請變更送達處所，有卷附資料可據，被告所辯伊住「三樓」
      ，八十四年度之扣繳憑單寄至「四樓」，伊未曾收受，不知情云云，自難採信
      。又查，上述１、２、３帳戶上之印鑑文，核均係出於同一印章，業如前所述
      ，該印鑑文經與被告於勞工保險給付申請書、勞工保險現金給付收據上之印文
      相比對結果顯然不同，有卷附印鑑卡、勞工保險給付申請書、勞工保險現金給
      付收據可查。而被告於八十六年九月二十四日向國稅局提出檢舉稱上述３之帳
      戶，係遭帝榮公司人員以其申辦勞保之印章冒名虛設等語，國稅局於同年十一
      月二十日復文中已檢附該帳戶開戶時之身分證影本、存單印鑑卡（詳見板橋地
      檢署八十六年度偵字第二四六五二號第六頁、第七頁），被告僅須與其自行持
      有之申辦勞保印章蓋印後之印文比對，即可發現二者並非相同，被告何以未加
      比對，即貿然對自訴人提出偽造文書之告訴，並以自訴人盜用其申辦勞保之印
      章，擅自至新竹銀行開設上述３帳戶為論據，其動機可議。甚且，經桃園地院
      以上述３帳戶開戶所用印章，核與被告申辦勞保所用之印章不同為由，判決自
      訴人無罪後，被告為入自訴人於罪，更進而擴大主張前述２之帳戶亦遭自訴人
      冒名虛設等語，請求檢察官提起上訴。嗣經高等法院判決自訴人無罪，並於判
      決中詳述前揭帳戶均須被告本人親自到場始得開設，並無證據足以證明自訴人
      有何偽造文書或以詐術逃稅之犯行後，被告竟仍不肯罷休，再度請求檢察官提
      起上訴，有卷附資料可憑。再徵諸被告於申告之初，在板橋地檢署檢察官八十
      七年三月三十日訊問時，經自訴人當庭付給稅額之後，曾表示本件係因誤會，
      我不願再追究等詞（詳見該署偵查卷第三十六頁背面）。案經該檢察署呈請核
      轉至桃園地檢署檢察官偵查起訴後，於桃園地院審理時竟稱：因其打電話給自
      訴人，要自訴人給稅金金額以繳稅，遭自訴人斥責，其同事乃叫其一定要告，
      給自訴人一個教訓等語（詳見桃園地院卷第十五頁背面），益見被告一再執詞
      陳稱遭被告冒名開戶云云，已非單純出於誤會或懷疑，被告明知其親自前往新
      竹銀行、誠泰銀行辦理上述２、３帳戶，提供身分證、印章並留存身分證影本
      於開戶卷內，竟意圖使自訴人受刑事處分，而向檢察官及法院為不實指訴稱該
      二帳戶係遭自訴人（及其夫）所冒名虛設，洵堪認定。
    綜上所述，被告犯罪已經證明，應予論罪科刑。至被告與自訴人間於八十二年間
    情誼如何，被告資力如何、有無藉由自訴人提供資金增加提高信用之必要等等，
    均核與犯罪構成要件無影響，自無一一論列之必要，併此敘明。
三、核被告所為，係犯刑法第一百六十九條第一項之誣告罪。爰審酌被告係自訴人之
    姪女婿，前曾在自訴人夫妻所經營之帝榮公司任職，理應相互尊重與扶持，竟意
    圖入自訴人於罪，並參酌其智識程度非低，及其一再纏訟不休，浪費司法資源等
    一切情狀，量處如主文所示之刑。
四、據上論斷，應依刑事訴訟法第三百四十三條、第二百九十九條第一項前段，刑法
    第一百六十九條第一項，判決如主文。
中      華      民      國     九十一    年     十二    月    三十一    日
                                     台灣士林地方法院刑事第三庭
                                         法  官  姜  麗  香
右正本證明與原本無異。
如不服本判決，應於判決送達後十日內，向本院提出上訴狀。
                                         書記官  陳  玉  珍
中      華      民      國     九十二    年      一     月      三      日
附錄本案論罪科刑法條全文：
刑法第一百六十九條：
意圖他人受刑事或懲戒處分，向該管公務員誣告者，處七年以下有期徒刑。
意圖他人受刑事或懲戒處分，而偽造、變造證據或使用偽造變之證據者亦同。
